【裁判字號】    95,交簡上,37
【裁判日期】    951128
【裁判案由】    業務過失傷害
【裁判全文】
臺灣士林地方法院刑事判決            95年度交簡上字第37號
上  訴  人
即  被  告  乙○○
上列上訴人即被告因業務上過失傷害案件，不服本院士林簡易庭
中華民國95年4 月29日95年度士交簡字第576 號第一審刑事簡易
判決（聲請簡易判決處刑案號：95年度調偵字第71號），提起上
訴，本院管轄之第二審合議庭判決如下：
    主  文
上訴駁回。
    事  實
一、乙○○係計程車司機，為從事駕駛業務之人，於民國94年4
    月13日上午11時30分許，駕駛車號G7-260號營業小客車，沿
    臺北市北投區○○○路由西往東行駛（處刑書誤載為北往南
    行駛），行經天母西路、磺溪便道口欲右轉磺溪便道時，本
    應注意右轉彎時，應距交岔路口30公尺前顯示方向燈或手勢
    ，駛至路口後再行右轉，且轉彎車應讓直行車先行，另汽車
    駕駛人亦應注意車身周圍狀況並隨時採取必要措施，而依當
    時情形天氣晴朗、路面乾燥無缺陷，並無不能注意之情事，
    竟疏未注意即貿然右轉，適甲○○騎乘車號CKQ-603 號沿同
    方向直行行駛至前開路口，因閃避不及，乙○○之右側車身
    與甲○○機車之左側車身發生碰撞，致甲○○人車倒地，因
    而受有左手肘瘀腫約4 乘2 公分、右膝瘀腫約5 乘5 公分、
    兩側肩及後頸挫傷之傷害。又乙○○於肇事後未被有偵查犯
    罪職權之機關或公務員發覺前，即主動向據報到場處理之台
    北市政府警察局北投分局警員吳秋仁坦承肇事接受裁判。
二、案經甲○○訴由臺北市政府警察局北投分局報告台灣士林地
    方法院檢察署檢察官偵查並聲請簡易判決處刑。
    理  由
壹、證據能力之判斷：
（一）按被告以外之人於審判外之言詞或書面陳述，除法律有規
      定者外，不得作為證據，刑事訴訟法第159 條第1 項固有
      明文。惟被告以外之人於審判外之陳述，經當事人於審判
      程序同意作為證據，法院審酌該言詞陳述或書面陳述作成
      時之情況，認為適當者，亦得為證據；當事人、代理人或
      辯護人於法院調查證據時，知有上開刑事訴訟法第159 條
      第1 項不得為證據之情形，而未於言詞辯論終結前聲明異
      議者，視為有前項之同意，刑事訴訟法第159 條之5 亦有
      明文。又此所謂「審酌該陳述作成時之情況，認為適當」
      者，係指依各該審判外供述證據製作當時之過程、內容、
      功能等情況，是否具備合法可信之適當性保障，加以綜合
      判斷而言（最高法院94年度台上字第3277號判決意旨參照
      ）。查證人即告訴人甲○○於警詢時所為陳述，雖係被告
      以外之人於審判外之陳述，惟業經公訴人舉證採用，復據
      被告於本院準備程序時同意採為證據，查該供述筆錄係於
      甫案發後徵得證人即告訴人之同意而製作，內容又係其陳
      述親身甫經歷之案發經過，且經證人即告訴人於警詢結束
      後，核閱內容無訛始行簽名在末，查其過程、內容、功能
      ，當足保障該等供述合法可信，核屬適當，揆諸上開說明
      ，自得採為證據。
（二）再按除顯有不可信之情況外，公務員職務上製作之紀錄文
      書、證明文書、除顯有不可信之情況外，從事業務之人於
      業務上或通常業務過程所須製作之紀錄文書、證明文書，
      均得為證據，刑事訴訟法第159 條之4 第1 款、第2 款定
      有明文。查公訴人舉為證據之前揭道路交通事故現場圖、
      道路交通事故調查報告表、現場照片、臺北市政府警察局
      北投分局道路交通事故肇事人自首情形紀錄表、臺北市車
      輛行車事故鑑定委員會95年8 月23日北鑑審字第09530282
      100 號函附鑑定意見書，均為公務員職務上製作之紀錄文
      書、告訴人甲○○之診斷證明書則係為其看診醫師從事診
      療業務，於業務上或通常業務過程所製作之證明文書，依
      前開規定，自得為證據。
貳、犯罪事實之認定：
一、訊據被告乙○○固坦承於前開時間，駕駛車號G7-260號營業
    小客車，沿臺北市北投區○○○路由西往東行駛，行經天母
    西路、磺溪便道口欲右轉磺溪便道時，其右側車身與告訴人
    所騎乘機車之左側車身發生碰撞肇事，致告訴人受有前開傷
    害之事實，惟矢口否認有何過失，辯稱：伊在發生車禍前，
    業已打方向燈示意右轉，伊未疏於注意，並無過失云云。
二、經查：
（一）告訴人於前揭時間騎乘機車行經本件肇事地點，其機車左
      前車身與被告所駕駛汽車之右前車身發生碰撞，告訴人因
      而人車倒地，並受有前開傷害等情，業據證人即告訴人於
      警詢時證稱：我當天是騎乘CKQ-603 號機車與被告同在天
      母西路上行駛，當我們一起行經天母西路、磺溪便道口時
      ，被告所駕駛的營業小客車要右轉，當時我剛好在其右側
      行駛欲直行，被告轉彎時就撞到我了，致受有左手肘瘀腫
      、右膝瘀腫、兩側肩及後頸挫傷之傷害等語明確，並有台
      北市立聯合醫院陽明院區、馬偕醫院診斷證明書2 紙在卷
      可稽，復有道路交通事故現場圖、交通事故談話紀錄表、
      交通事故補充紀錄表及現場照片2 張附卷可參。
（二）按右轉彎時，應距交岔路口30公尺前顯示方向燈或手勢，
      行至交岔口中心處左轉，並不得占用來車道搶先左轉；轉
      彎車應讓直行車先行。但直行車尚未進入交岔路口，而轉
      彎車已達中心處開始轉彎，直行車應讓轉彎車先行，為被
      告行為時所應適用之95年6月30日修正前道路交通安全規
      則第102條第1項第4款、第6款所明定。是以原則上直行車
      有優先通行之路權，而轉彎車取得優先路權，係以「轉彎
      車已達中心處開始轉彎，而直行車尚未進入交岔路口」為
      前提，倘直行車已進入交岔路口，或轉彎車未達路口中心
      處即開始左轉，此際，轉彎車實無從取得路權。查被告於
      本院審理中業已自承轉彎前從後視鏡有看到告訴人，惟伊
      認為告訴人在伊之右後方，按次序應由伊先行，而未讓直
      行車先行等語。然依前揭道路交通事故現場圖所示，本件
      車禍事故地點係在台北市北投區○○○路、磺溪便道口，
      被告行向為天母西路西往東欲右轉磺溪便道方向行駛，告
      訴人行向則係天母西路西往東直行行駛。復衡諸兩造車損
      之情形，被告所駕駛之小客車係右前車輪、右前車門撞痕
      ；告訴人所駕駛之機車則受有左側腳踏板撞痕等情，有警
      製道路交通事故補充資料在卷為憑，顯見事故當時，係告
      訴人之機車左側車身撞擊右轉彎之被告汽車右前側車身。
      又本件被告之汽車因與告訴人機車發生撞擊後，致使該機
      車煞停在交岔路口附近，告訴人之汽車則煞停在較靠天母
      西路呈斜停方向等情，有前開道路交通事故現場圖在卷可
      證，則2 車之碰撞地點應可認定係於天母西路與磺溪便道
      之交岔處，顯見本件交通事故發生當時，告訴人機車已進
      入交岔路口，而被告駕駛汽機車尚未達交岔路口中心處即
      先行右轉，2 車因於該處發生如上所述之碰撞暨車輛毀損
      情形甚明，是被告於上開交岔路口時，顯係未讓直行車先
      行貿然右轉無疑。且參以被告於偵查時亦自承：當時如果
      伊先停下來讓告訴人先過去，就不會發生車禍等語，顯然
      被告於右轉時已注意到告訴人之機車，且有足夠時間採取
      必要之安全措施。被告係領有職業駕照之人，對於上開交
      通法規自應知之甚詳。且依當時天候晴、日間光線良好、
      路面鋪裝柏油、乾燥無缺陷、無障礙物、視距良好等情，
      有前開警製道路交通事故調查報告表在卷可稽，被告顯無
      不能注意之情事，詎其仍與告訴人發生本件車禍事故，其
      有轉彎車未讓直行車先行之過失，亦可認定。綜上，依諸
      本件交通事故發生當時，被告顯無不能注意之情事，竟疏
      未注意，於行經上開交岔路口，右轉彎時，未讓直行車先
      行而發生本件車禍，足徵被告之駕車行為顯有過失。而告
      訴人因本件車禍發生所受如事實欄所述傷害，與被告之前
      開過失行為間有相當因果關係，亦無疑義。參酌本件車禍
      經送請臺北市車輛行車事故鑑定委員會鑑定結果，亦認為
      ：被告右轉疏忽為本事故之肇事原因，有該委員會95年8
      月23日北鑑審字第09530282100 號函附鑑定意見書在卷可
      稽，益徵被告對本件車禍事故所致告訴人前開傷害，確有
      過失無疑。被告辯稱並無過失云云，顯非可採。本件事證
      明確，被告犯行堪以認定，應依法論科。
三、論罪科刑：
  (一)被告乙○○為職業計程車司機，乃從事駕駛業務之人，其因
    過失傷害人，係犯刑法第284 條第2 項前段業務過失傷害罪
    。原審依據刑事訴訟法第449 條第1 項前段、第3 項（原審
    漏列）、第454 條第2 項、刑法第284 條第2 項前段、第62
    條前段、第41條第1 項前段、罰金罰鍰提高標準條例第1 條
    前段、修正前罰金罰鍰提高標準條例第2 條之規定，以被告
    自首而減輕其刑，並審酌被告過失情節、告訴人受傷程度等
    一切情狀，量處被告拘役30日，並諭知易科罰金之折算標準
    。原判決除認定被告自首依法減輕其刑「至6 分之1 」，該
    「6 分之1 」係屬誤載，應予更正外，其餘之認事用法均無
    不合，量刑亦屬妥適，應予維持。
  (二)應附帶說明者，被告行為後，刑法已於95年7 月1 日修正施
    行，修正後刑法第2 條第1 項規定：「行為後法律有變更者
    ，適用行為時之法律。但行為後之法律有利於行為人者，適
    用最有利於行為人之法律。」係規範行為後法律變更所生新
    舊法律比較適用之準據法，於新法施行後，應適用修正後刑
    法第2 條第1 項之規定，為「從舊從輕」之比較。經查：
  1.被告行為時，修正前刑法第33條第4 款規定：「拘役：一日
    以上，二月未滿。但遇有加重時，得加至4 個月。」而被告
    行為後，刑法第33條第4 款已修正為：「拘役：一日以上，
    六十日未滿。但遇有加重時，得加至一百二十日。」惟僅係
    文字用語之修改而已，非屬法律之變更，此部分尚無新舊法
    比較之問題。
  2.關於罰金之最低額，修正前刑法第33條第5 款規定：「罰金
    ：一元以上。」經適用罰金罰鍰提高標準條例第1 條前段規
    定得提高至10倍，再依現行法規所定貨幣單位折算新臺幣條
    例第2 條規定折算後，其數額為新臺幣30元以上（1 ×10×
    3 ＝30）。而被告行為後，刑法第33條第5 款已修正為：「
    罰金：新臺幣一千元以上，以百元計算之。」經比較新舊法
    適用結果，此部分以被告行為時之舊法較有利於被告。
  3.又95年7 月1 日刑法修正施行前，刑法分則編有關罰金刑之
    貨幣單位係銀元；且依刑法分則編應處罰金者，應適用罰金
    罰鍰提高標準條例第1 條、第4 條之規定；亦即應按各該具
    體條文制定或修正之時間先後，定其提高之倍數。惟被告行
    為後，刑法施行法增訂第1 之1 條，於95年6 月14日經總統
    公布，並自同年7 月1 日起施行；該條規定：「中華民國九
    十四年一月七日刑法修正施行後，刑法分則編所定罰金之貨
    幣單位為新臺幣。九十四年一月七日刑法修正時，刑法分則
    編未修正之條文定有罰金者，自九十四年一月七日刑法修正
    施行後，就其所定數額提高為三十倍。但七十二年六月二十
    六日至九十四年一月七日新增或修正之條文，就其所定數額
    提高為三倍」。亦即自95年7 月1 日起，刑法分則編所定罰
    金之貨幣單位，由原來之銀元改為新臺幣；且94年1 月7 日
    刑法修正時，刑法分則編未修正之條文定有罰金者，自95年
    7 月1 日起，有關罰金之數額提高為30倍。而本件被告係犯
    刑法第284 條第2 項前段之罪，該罪有罰金刑之處罰，且自
    24 年7月1 日施行後即未再修正，依增訂刑法施行法第1 之
    1 條之規定，其罰金以新臺幣為單位，數額應提高30倍。此
    與修正前之罰金以銀元為單位，適用罰金罰鍰提高標準條例
    之結果應提高10倍者，對被告而言，並無不利（新臺幣與銀
    元之比例為1 ：3 ，換算結果，亦為30倍）。依修正後刑法
    第2 條第1 項前段之規定，自應適用修正前之規定。
  4.修正前刑法第41條第1項前段規定：「犯最重本刑為五年以
    下有期徒刑以下之刑之罪，而受六個月以下有期徒刑或拘役
    之宣告，因身體、教育、職業、家庭之關係或其他正當事由
    ，執行顯有困難者，得以一元以上三元以下折算一日，易科
    罰金。」，而被告行為時之易科罰金折算標準，依95年7月1
    日修正條文施行前罰金罰鍰提高標準條例第2條前段之規定
    （該條業經總統於95年5月17日公布刪除，並自95年7月1日
    失效），就其原定數額提高為100倍折算1日，則被告行為時
    之易科罰金折算標準，應以銀元100元至300元折算1日，經
    折算為新臺幣後，係以新臺幣300元至900元折算為1日；惟
    95年7月1日修正條文施行後之刑法第41條第1項前段則規定
    ：「犯最重本刑為五年以下有期徒刑以下之刑之罪，而受六
    個月以下有期徒刑或拘役之宣告者，得以新臺幣一千元、二
    千元或三千元折算一日，易科罰金」，比較修正前後之易科
    罰金折算標準，以95年7 月1 日修正條文施行前刑法第41條
    第1 項前段規定較有利於被告。
  5.關於被告自首之問題，修正前刑法第62條規定「對於未發覺
    之罪自首而受裁判者，減輕其刑。但有特別規定者，依其規
    定」，修正後刑法第62條則規定「對於未發覺之罪自首而受
    裁判者，得減輕其刑。但有特別規定者，依其規定」，比較
    新舊法之結果，舊法較有利於被告。
  6.綜上所述，本件涉及新舊法比較適用者，經比較結果，顯以
    舊法規定較有利於被告，揆諸上揭說明，應一體適用舊法之
    規定。原審法院雖未及比較適用，然經本院比較新舊法之結
    果，仍應適用被告行為時之法律，已如前述，亦即原審判決
    適用之法律並無不當，自不構成撤銷之原因，併此敘明。
  (三)又原審考量被告過失程度，及告訴人所受傷勢，且被告並未
    與告訴人達成民事和解，而量處被告拘役30日之刑，亦無失
    衡之情形，被告上訴意旨，否認業務過失傷害犯行，為無理
    由，其上訴應予駁回。
四、據上論斷，應依刑事訴訟法第455 條之1 第1 項、第3 項、
    第368 條，刑法第2 條第1 項，判決如主文。
本案經檢察官邱智宏到庭執行職務。
中    華    民    國    95    年    11    月    28    日
                  刑事第七庭審判長法  官 趙文卿
                                  法  官 吳祚丞
                                  法  官 王俊雄
以上正本證明與原本無異。
本判決不得上訴。
                                  書記官 許秋莉
中    華    民    國    95    年    12    月    1     日


司法院資訊處製作；財團法人民間司法改革基金會備份。
